【裁判字號】    99,易,98
【裁判日期】    990721
【裁判案由】    詐欺
【裁判全文】
              臺灣士林地方法院刑事判決
公  訴  人  臺灣士林地方法院檢察署檢察官
被      告  甲○○
輔  佐  人
即被告之女  乙○○
辯  護  人  陳靜育律師
            丁○○律師
上列被告因詐欺案件，經檢察官提起公訴（99年度偵字第1778號
），本院判決如下：
    主  文
甲○○無罪。
    理  由
一、公訴意旨略以：被告甲○○明知金融機構帳戶之存摺、提款
    卡（含密碼）為個人信用之重要表徵，任何人皆可自行前往
    金融機構申請，並無特別之窒礙，且可預見將自己之存摺、
    提款卡（含密碼）交予他人，可能因此幫助他人從事詐欺行
    為及用以處理詐騙之犯罪所得，致使被害人及警方一時追查
    無門，竟不違背其本意，基於幫助他人詐欺取財之不確定犯
    意，於民國98年12月18日（即申辦臺北富邦商業銀行福港分
    行帳戶日）至同年月21日（即丙○○遭詐騙存款日）間之某
    時許，在不詳地點，以不詳代價，將臺北富邦商業銀行福港
    分行帳號000000000000號帳戶（下稱系爭帳戶）之存摺、提
    款卡（含密碼）交予姓名年籍不詳之人。嗣該人得手後，旋
    供所屬之犯罪集團使用，意圖為自己或第三人不法之所有，
    於98年12月21日上午10時許，撥打電話向丙○○謊稱係友人
    急需用錢，需款新臺幣（下同）30,000元，使丙○○誤信為
    真，陷於錯誤，依指示於當日上午，前往臺北富邦商業銀行
    板橋分行臨櫃存款30,000元至系爭帳戶（存款單戶名「洪仙
    花」），未幾遭提領一空。嗣丙○○發現遭騙而報警處理，
    經調閱系爭帳戶之開戶及交易明細等資料後，始循線查獲，
    因認被告甲○○涉犯係犯刑法第30條第1 項前段、第339 條
    第1 項之幫助詐欺取財罪嫌。
二、按犯罪事實應依證據認定之，無證據不得認定犯罪事實；不
    能證明被告犯罪者，應諭知無罪之判決，刑事訴訟法第154
    條第2 項、第301 條第1 項分別定有明文。而事實之認定，
    應憑證據，如未能發現相當證據，或證據不足以證明，自不
    能以推測或擬制之方法，為裁判基礎（最高法院40年台上字
    第86號判例意旨參照）。又認定犯罪事實所憑之證據，雖不
    以直接證據為限，間接證據亦包括在內，然而無論直接證據
    或間接證據，其為訴訟上之證明，須於通常一般之人均不致
    有所懷疑，而得確信其為真實之程度者，始得據為有罪之認
    定，倘其證明尚未達到此一程度，而有合理之懷疑存在而無
    從使事實審法院得有罪之確信時，即應由法院為諭知被告無
    罪之判決（最高法院76年台上字第4986號判例可參）。
三、本件檢察官認被告甲○○涉有上開幫助詐欺罪嫌，無非以被
    告之供述、證人乙○○及被害人丙○○之證述、臺北市政府
    警察局松山分局東社派出所受理各類案件紀錄表、報案三聯
    單、受理詐騙帳戶通報警示簡便格式表、內政部警政署反詐
    騙諮詢專線紀錄表、丙○○提出之存摺類存摺存入存根、系
    爭帳戶之開戶資料及資金往來明細表等件為其主要依據。訊
    據被告固坦承有於上開時、地申辦系爭帳戶之情，然堅決否
    認有何幫助詐欺之犯行，辯稱：是伊女兒乙○○表示要存錢
    ，伊在開戶完成之當天，就將領用之系爭帳戶存摺、提款卡
    （含密碼）交由乙○○使用，並不知道乙○○有再交予他人
    等語。
四、經查：
  (一)檢察官、被告及其輔佐人、辯護人對於本判決以下引用證據
    之證據能力，於本院審理時均表示無意見，且於法院調查證
    據時，知有刑事訴訟法第159 條第1 項不得為證據之情形，
    亦未於言詞辯論終結前聲明異議，茲審酌該等言詞陳述及書
    面陳述作成時之情況，並無不宜作為證據之情事，依刑事訴
    訟法第159條之5 之規定，自得作為證據，合先敘明。
  (二)關於系爭帳戶是被告於98年12月18日下午2 時許開戶完成且
    同時領取存摺、提款卡及密碼單，而被害人丙○○於同年月
    21日上午10時許，接獲姓名年籍不詳之成年男子謊稱為其友
    人急需用錢，丙○○信以為真，依該名男子之指示於當日上
    午，前往臺北富邦商業銀行板橋分行臨櫃存款30,000元至系
    爭帳戶，旋即遭提領一空，嗣丙○○發現被騙，於同年月24
    日報警處理等情，業據丙○○於警詢證述詳確，並有臺北富
    邦商業銀行福港分行99年1 月4 日北富銀福港字第09901040
    01函所附系爭帳戶之開戶申請資料、資金來往明細表，以及
    丙○○提出之存摺類存款存入存根、臺北市政府警察局松山
    分局東社派出所受理各類案件紀錄表、報案三聯單、受理詐
    騙帳戶通報警示簡便格式表、內政部警政署反詐騙諮詢專線
    紀錄表各1 紙在卷可佐（見偵查卷第18至22、26至31頁），
    復為被告所不爭執，則此部分事實堪以認定，然尚無從遽認
    系爭帳戶是由被告交付予上開詐騙集團使用。
  (三)有關被告申辦系爭帳戶之目的、開戶之過程以及開戶完成所
    領取存摺、提款卡及密碼單之流向等情，業據證人即被告之
    女乙○○於本院審理時證述：「98年12月中旬因為需要資金
    ，看到一則在自由時報刊登之廣告，便打電話與一位自稱顏
    先生之男子聯絡，該男子要求伊提供二個帳戶做為匯款使用
    ，但伊之帳戶不能使用，該男子便要伊交付父母之帳戶。伊
    為了要借錢，就在98年12月16日交付伊父親吳再傳之上海銀
    行及日盛銀行之帳戶，嗣因上海銀行之帳戶無法使用，顏先
    生要求伊再提供另一個帳戶，伊才在同年月17日要求被告去
    申辦帳戶，但伊是跟被告說該帳戶是伊要作為存錢之用，被
    告並不知道系爭帳戶是要交給顏先生使用。同年月18日開戶
    當天由伊帶被告去，被告僅為小學肄業，有關開戶之簽名由
    被告為之，另密碼之設定及其他之部分則由伊填寫。開戶後
    所領取之存摺、提款卡及密碼是交由伊取走，伊在當天下午
    獨自前往與顏先生約定之臺北市○○路○ 段日盛銀行交付上
    開存摺及提款卡。之後伊未借到錢又無法聯絡到對方，始知
    受騙，伊才打電話到富邦銀行辦理止付。伊就提供伊父親吳
    再傳日盛銀行帳戶給顏先生之行為，因該帳戶被當作詐騙他
    人使用，伊已遭本院簡易庭以幫助詐欺判決有罪」等語甚詳
    （見本院卷第134 至140 頁）。而乙○○將其父吳再傳之日
    盛銀行士林分行帳戶之存摺、提款卡（含密碼）交付詐騙集
    團使用之行為，確實經臺灣士林地方法院檢察署檢察官偵查
    後聲請簡易判決處刑（99年度偵字第7036號），並由本院以
    99年度士簡字第478 號判決認定構成幫助詐欺而判處有期徒
    刑2 月，有上開聲請簡易判決處刑書、判決書各1 紙附卷可
    佐（見本院卷第109 、110 、129 頁），上開判決認定乙○○於98年12月16日將其父之帳戶交付詐騙集團使用，觀諸該
    案與本案之詐欺手段，皆為詐騙集團成員冒充友人急需金錢
    之虛偽方式，致被害人陷於錯誤而匯款，所為詐欺之時間均
    在98年12月21日，堪認該案及本案是由同一詐欺集團成員所
    為，應可認定該詐欺集團成員取得之被告之夫（即乙○○之
    父吳再傳）日盛銀行士林分行帳戶及本案被告之系爭帳戶等
    資料，均是由乙○○提供，與被告無涉，故證人乙○○於本
    院審理時證述系爭帳戶係由伊獨自交付給自稱顏先生之成年
    男子等語，堪以採信。從而，被告辯稱因乙○○表示要存錢
    ，伊才在系爭帳戶開立完成後，將領用之存摺、提款卡（含
    密碼）交由乙○○使用，並不知道乙○○有再交予他人等語
    ，尚非子虛。至於證人乙○○原於偵查中具結證稱：「伊未
    幫被告保管系爭帳戶之存摺及提款卡，也不知道遺失之原因
    ，是被告跟伊說找不到，伊才趕緊去掛失，不清楚歹徒如何
    知道密碼及冒用系爭帳戶」等語（見偵查卷第38頁），雖與
    乙○○上開審理時證述之內容迥然不同，然參酌證人乙○○
    於本院審理時證述：「伊在偵查中之證述，是因為害怕牽連
    被告而不敢說出實情」等語（見本院卷第135 、136 頁），
    衡情尚可採信，因此無礙本院上開之認定。惟證人乙○○於
    上開偵查中所為之證言，是否涉有刑法第168 條之偽證罪嫌
    ，宜由檢察官另行依法處理，附此敘明。
  (四)按一般人基於對子女之信任而提供帳戶供其使用，所在多有
    ，尚不得一概認定此等出借帳戶者之主觀上均有幫助詐欺之
    不確定故意。查本件被告既因其女乙○○表示要存錢而將系
    爭帳戶之存摺、提款卡（含密碼）交由乙○○使用，已如前
    述，並無其他積極證據足資證明被告有知悉或同意乙○○再
    將系爭帳戶等資料交予詐欺集團使用之情，自不得僅因被告
    提供系爭帳戶予乙○○使用之行為，遽認被告有幫助詐欺取
    財之犯行。
五、綜上所述，公訴人所舉證據未達於通常一般之人均不致有所
    懷疑之程度，復查無其他積極證據足證被告涉有幫助詐欺取
    財之故意，不能證明被告犯罪，參照前述說明，自應為被告
    無罪之諭知。
據上論斷，應依刑事訴訟法第301條第1項，判決如主文。
本案經檢察官黃育仁到庭執行職務
中    華    民    國    99    年    7     月    21    日
                  刑事第四庭審判長法  官   李正紀
                                  法  官   莊明達
                                  法  官   林政佑
以上正本證明與原本無異。
如不服本判決應於收受判決後10日內向本院提出上訴書狀，並應
應敘述具體理由。其未敘述上訴理由者，應於上訴期間屆滿後20
日內向本院補提理由書（均須按他造當事人之人數附繕本）「切
勿逕送上級法院」。
                                  書記官  蔡昀潔
中    華    民    國    99    年    7     月    21    日

司法院資訊處製作；財團法人民間司法改革基金會備份。
